臺灣高等法院民事判決
110年度重上更二字第53號
上  訴  人  劉宥宏（原名劉哲忠）

訴訟代理人  鄭仁哲律師
被  上訴人  林芳庭（即吳順輝之承受訴訟人）

            吳舒涵（即吳順輝之承受訴訟人）

            吳睿麒（即吳順輝之承受訴訟人）

共      同
訴訟代理人  王維立律師
上列當事人間請求損害賠償事件，上訴人對於中華民國105年4月
29日臺灣宜蘭地方法院104年度重訴字第35號第一審判決提起上
訴，經最高法院第二次發回更審，本院於110年9月15日言詞辯論
終結，判決如下：
    主      文
原判決除確定部分外，關於命上訴人給付逾後開第四項減縮後部
分，及該部分假執行之宣告，暨訴訟費用（除確定部分外）之裁
判均廢棄。
上開廢棄部分，被上訴人在第一審之訴及假執行之聲請均駁回。
其餘上訴駁回。
原判決主文第一項未經廢棄部分，應減縮為：上訴人應給付被上
訴人新臺幣參佰陸拾萬元，及自民國一百０四年五月十四日起至
清償日止，按週年利率百分之五計算之利息，並以因繼承劉火塗
所得遺產為限，負清償責任。
第一、二審及發回前第三審訴訟費用（除確定部分外），由上訴
人負擔百分之十二，餘由被上訴人連帶負擔。
    事實及理由
壹、程序方面：
一、本件被上訴人吳順輝於民國108年5月18日死亡，繼承人林芳
    庭、吳舒涵及吳睿麒於108年9月23日具狀聲明承受訴訟（見
    本院更一卷第199至215頁），業獲准許，先予敘明。
二、被上訴人吳睿麒於110年6月15日成年，原法定代理人林芳庭
    之法定代理權消滅，吳睿麒於110年9月15日具狀聲明承受訴
    訟（見本院更二卷第197至199、195頁），核無不合，應予
    准許。
貳、實體方面：
一、被上訴人主張：伊被繼承人吳順輝與訴外人即上訴人之被繼
    承人劉火塗於94年4月4日簽立租賃合約（下稱系爭租約），
    由吳順輝承租劉火塗所有門牌宜蘭縣○○鄉○○路00巷00號建物
    (下稱系爭建物）、停車場等及其坐落之宜蘭縣○○鄉○○段000
    00地號土地共約1000坪（下稱系爭土地，與建物及停車場等
    合稱系爭房地），租賃期間自94年4月5日至104年4月5日止
    ，租期屆滿後，吳順輝有續租權。惟系爭租約租期屆滿前，
    吳順輝於103年8月18日依約對劉火塗及上訴人為續約之意思
    表示，竟遭渠等拒絕，依系爭租約第7條第6項約定，劉火塗
    應賠償伊違約金新臺幣（下同）3000萬元。嗣劉火塗於104
    年1月27日死亡，上訴人繼承關於系爭房地及系爭租約之權
    利義務，依法應以因繼承劉火塗所得遺產為限，負清償責任
    。吳順輝則於108年5月18日死亡，由伊繼承吳順輝前揭違約
    金3000萬元之請求權，伊自得請求上訴人以因繼承劉火塗遺
    產所得為限給付3000萬元及法定遲延利息等情。爰依系爭租
    約第7條第6項及民法第1148條第1項規定，求為命上訴人給
    付3000萬元及自起訴狀繕本送達翌日計付法定遲延利息之判
    決，並以因繼承劉火塗所得遺產為限，負清償責任（原審就
    此判決上訴人敗訴，上訴人不服，提起上訴；被上訴人之請
    求逾前述部分，一部業受敗訴判決，一部經減縮起訴聲明，
    均未繫屬於本院，不予贅述）。並答辯聲明：上訴駁回。
二、上訴人則以：系爭租約第7條第6項係乃約定優先承租權，並
    非續租權。伊依系爭租約第5條第3項之約定，於系爭房地租
    期屆滿後收回自用，並無違約。縱伊違約應賠償違約金，被
    上訴人請求3000萬元，亦屬過高，應依民法第252條規定酌
    減等語置辯。並上訴聲明：㈠原判決不利於上訴人部分廢棄
    。㈡上廢棄部分，被上訴人在第一審之訴及假執行之聲請均
    駁回。
三、兩造不爭執事項（見本院更二卷第169頁、本院更一卷第252
    至253頁）
  ㈠上訴人與吳順輝於93年5月19日以訴外人張漢清為保證人，就
    系爭房地簽定租約（下稱第一份租約），約定租賃期間自93
    年6月5日起至103年6月5日止，租金每月5萬元，租賃期屆滿
    ，上訴人應無條件讓吳順輝擁有優先承租權，租金調幅依原
    簽約之15﹪，續約一次6年，每3年調幅15﹪，吳順輝無條件提
    供4分之1之股份予上訴人；亦即上訴人持股4分之1，張漢清
    持股4分之1，吳順輝持股4分之2。
  ㈡吳順輝復於94年4月4日以上訴人、張漢清為擔保人，與劉火
    塗就系爭房地簽訂第二份租約即系爭租約，約定由劉火塗任
    起造人，吳順輝出資新增建築物經營火水私坊法式餐廳（下
    稱火水私坊餐廳），租賃期間自94年4月5日至104年4月5日
    止，租金每月13萬元。
  ㈢劉火塗以吳順輝自96年4月起未依系爭租約給付租金（每月僅
    給付5萬元，積欠8萬元），扣除押租金10萬元後，訴請吳順
    輝給付積欠租金38萬元，經原法院以96年度羅簡字第213號
    判決劉火塗勝訴；吳順輝不服，提起上訴，嗣經原法院以97
    年度簡上字第25號判決該吳順輝每月給付劉火塗之13萬元中
    之8萬元，為吳順輝應給付上訴人之股份權利金，而駁回劉
    火塗之請求確定。
  ㈣上訴人另訴請求吳順輝給付上開積欠之股份權利金，經原法
    院以98年度訴字第315號給付租金事件判決後，上訴人、吳
    順輝及參加人劉火塗、張漢清於99年6月17日在本院以99年
    度上移調字第56號成立調解，確認火水私坊餐廳之股份為吳
    順輝1人所有，吳順輝願給付上訴人200萬元，劉火塗願將系
    爭房地續出租予吳順輝至104年4月5日止，系爭租約所載內
    容仍繼續有效存續，原約定每月13萬元租金，自99年11月5
    日起，調整為8萬元。
  ㈤吳順輝於103年8月18日對劉火塗及上訴人就系爭房地為續約
    之意思表示，遭其等於103年9月22日拒絕，其等並收回系爭
    房地自行開設餐廳。
四、本件經依民事訴訟法第463條準用同法第270條之1第1項第3
    款規定，整理並協議簡化爭點，兩造同意以本院110年8月24
    日準備程序中兩造協議簡化之爭點為辯論範圍（見本院更二
    卷第170頁之筆錄）。茲就兩造之爭點及本院之判斷，分述
    如下：
　㈠劉火塗於103年9月22日拒絕續約是否違反系爭租約第7條第6
    項之約定？
　⒈按解釋意思表示，應探求當事人之真意，不得拘泥於所用之
    辭句。民法第98條定有明文。至於契約應以當事人立約當時
    之真意為準，而真意何在，又應以過去事實及其他一切證據
    資料為斷定之標準，不能拘泥文字致失真意（最高法院19年
    上字第453號判例參照）。
　⒉本件吳順輝與上訴人（原名劉哲忠）於93年5月19日簽訂第一
    份租約，約定租賃期間自93年6月5日起至103年6月5日止，
    租金每月為5萬元，該租約第4條第2項約定：「乙方（即吳
    順輝）於本租賃契約終止或租賃期滿，應於3個月以前以書
    面通知甲方（即上訴人），乙方不得藉詞推諉或主張任何權
    利，一切建物營業設備歸甲方所有。」其第9條第3項約定：
    「租賃屆滿，甲方應無條件讓乙方擁有優先承租權，租賃費
    調幅依原簽約之百分之15，續約一次6年，每3年調幅15﹪。
    」第10條則約定：「股份：4分之1劉哲忠，4分之1張漢清、
    4分之2吳順輝。」等語，為兩造所不爭（見兩造不爭執事項
    ㈠及原審卷第128至132頁）。可知吳順輝依第一份租約向上
    訴人承租系爭房地經營事業，租金為每月5萬元，租賃期滿
    時，一切建物營業設備歸上訴人所有，吳順輝則擁有優先承
    租權，並提供4分之1之股份予上訴人。參諸證人即第一份租
    約之保證人張漢清證稱：一開始投資，就說伊與吳順輝出資
    金，地是上訴人的，在開發時大家講好資金伊與吳順輝出，
    上訴人出地，給他4分之1股份權利，表示我們永續經營的誠
    意；當初是因為餐廳可以永續經營下去，才會在租金以外，
    給上訴人4分之1乾股等語（見原審卷第120頁）。足見吳順
    輝係基於與上訴人合作並永續經營餐廳之目的，而給予上訴
    人4分之1股份，上訴人則因此承諾吳順輝於租期屆滿後就系
    爭房地有無條件之優先承租權。
　⒊吳順輝於94年4月4日改與系爭房地之所有權人即劉火塗簽訂
    系爭租約，該租約第2條第1項、第2項約定：「一、由乙方
    （即吳順輝）出資新增建築物做為火水私坊法式餐廳，甲方
    （即劉火塗）為起造人。、新建建物使用範圍：建築物一
    、二樓，座落基地（即水池部分）停車場共約1000坪。」第
    5條第3項約定：「三、乙方於本租約終止或租賃期滿，乙方
    不得藉詞推諉或主張任何權利，一切建築物及營業設備歸甲
    方所有。」第7條第6項約定：「六、租賃期間屆滿，甲方應
    無條件讓乙方擁有優先承租權，甲方應無條件依舊合約相同
    條件方式，承租給乙方，租賃調幅依原簽約之百分之零，續
    約一次10年，若甲方違反，未讓乙方優先承租，甲方賠償乙
    方新台幣陸仟萬元整。」等語（見原審卷第7至9頁），其中
    有關「甲方應無條件依舊合約相同條件方式，承租給乙方」
    等文字，已明白揭示系爭租約為第一份租約之延續。又審酌
    劉火塗為系爭土地之所有權人，上訴人則為劉火塗之子，第
    一份租約由租賃標的所有權人之子任出租人，系爭租約則改
    以租賃標的物所有權人劉火塗為出租人，並約定吳順輝所新
    建之建築地上物，均須以劉火塗為起造人，建築物及營業設
    備亦均歸劉火塗所有，同時約定劉火塗如違反優先承租約定
    ，應賠償6000萬元等情，堪認系爭租約仍延續第一份租約之
    精神，賦予吳順輝於租期屆滿後無條件繼續承租系爭房地以
    經營事業之權利，此足以避免吳順輝鉅額投資興築火水私坊
    餐廳之建築設備，卻因租期屆滿無法續租歸劉火塗所有，造
    成投入資金不能回收之結果。是綜合前揭第一份租約與系爭
    租約簽訂之來龍去脈、二份租約之延續性、契約文義及目的
    ，應堪認系爭租約第7條第6項之真意，係指系爭租約期滿時
    ，劉火塗應無條件依第一份租約相同條件給予吳順輝優先承
    租續約之權利，如有違反，劉火塗需賠償吳順輝違約金6000
    萬元。
　⒋上訴人雖辯稱：系爭租約異於第一份租約，就上訴人或劉火
    塗關於火水私坊餐廳之經營，並無股權約定，可見已不存在
    永續經營之精神云云。然查：
　　⑴吳順輝依系爭租約，原每月應給付劉火塗13萬元，其中有5
      萬元為租金，其餘8萬元則為吳順輝給付上訴人之股份權
      利金乙節，業經原法院97年度簡上字第25號確定判決認定
      在案（見原審卷第133至139頁），兩造就此亦無爭執（見
      兩造不爭執事項㈢）。可知，吳順輝形式上雖依系爭租約
      每月應給付劉火塗13萬元，但其中僅有5萬元為實質上之
      租金，其餘8萬元實際上為應給付予上訴人之股份權利金
      。準此，系爭租約尚非全無與股份權利金相關之約定，上
      訴人以系爭租約無股權之約定，據以主張系爭租約已無永
      續經營精神云云，自非可棌。
　　⑵證人張漢清證稱：當時是以永續經營為理念，吳順輝也認
      為如果能夠租越久就可以持續收租金，對雙方都有利。先
      不論三方後來的恩怨，當時希望可以在500萬元處理餐廳
      整個投資，完成後租金5萬元，4分之1的股份給上訴人，
      後來基於永續經營的理念一直追加到1400萬元，股份還是
      給上訴人4分之1，多投入的成本，也沒有要上訴人減少分
      得的股份。錢花那麼多從5、600萬元到1400萬元，就是後
      來要繼續做下去，因為不懂得在文意上寫強硬才會造成這
      樣，已經有寫優先承租權，上面是寫無條件優先承租等語
      （見原審卷第120頁正反面）。由此可知，吳順輝簽訂系
      爭租約後，承諾出資興建之建築物以劉火塗為起造人，並
      歸其劉火塗所有，且仍按月給付上訴人股份權利金。吳順
      輝依系爭租約承租系爭房地，既仍持續投入建築成本，並
      將建築成果歸劉火塗所有，衡其目的，仍在永續承租系爭
      房地以經營事業，要難謂系爭租約已不存在永續經營精神
      。
　　⑶上訴人另案訴請吳順輝給付股份權利金，經原法院以98年
      度訴字第315號為判決後，上訴人、吳順輝、劉火塗及張
      漢清於99年6月17日在本院成立調解（99年度上移調字第5
      6號），其調解內容為：「一、兩造及張漢清、劉火塗確
      認坐落宜蘭縣○○鄉○○村○○路00巷00號之火水私坊有限公司
      （即火水私坊餐廳）之股份均係吳順輝一人所有。劉宥宏
      、張漢清就火水私坊有限公司（即火水私坊餐廳）不得再
      主張任何權利。二、吳順輝願給付劉宥宏200萬元，其給
      付方法為自99年7月20日起，按月於每月20日前給付50萬
      元，至清償完畢止。以上各期給付，如有一期不履行，視
      為全部到期。三、劉火塗願將宜蘭縣○○鄉○○村○○路00巷00
      號之第一、二層樓房繼續出租予吳順輝，至104年4月5日
      止，即如附件94年4月4日租賃合約影本所載內容仍繼續有
      效存續，但原約定租金每月13萬元自99年11月5日起調整
      為8萬元，劉火塗同意自99年7月至同年10月止，吳順輝每
      月給付5萬元租金。兩造及劉火塗同意自調解日起解除張
      漢清如附件租賃合約所示之擔保人責任（亦即張漢清就租
      賃合約所生之糾紛，不負任何法律責任）。四、吳順輝願
      給付張漢清171萬8000元，其給付方法為自99年11月20日
      起，按月於每月20日前給付3萬元，至清償完畢止（最後
      一期為8000元）。以上各期給付，如有一期不履行，視為
      全部到期。」等語，有調解筆錄在卷可稽（見原審卷第14
      0頁），並為兩造所不爭（見兩造不爭執事項㈣）。觀此調
      解內容，吳順輝與劉火塗及上訴人就系爭租約雖約定上訴
      人不得再主張4分之1股份權利，但系爭租約非但不因此而
      廢止，且自99年11月5日起，每月租金數額更從5萬元調高
      至8萬元，而原吳順輝因上訴人擁有4分之1股份權利應按
      月給付上訴人之權利金部分，則約定由吳順輝給付上訴人
      200萬元，並另定其給付方法。前開租金調高及權利金給
      付方法變更，仍見賦予吳順輝永續經營以回收投入資金成
      本之目的與精神，此不因上訴人在調解後，依調解內容不
      得再主張股份之權利即影響此部分之認定。
　　⑷綜上，系爭租約第7條第6項所定優先承租權，真意應包含
      續約權。上訴人辯稱：系爭租約非如第一份租約就上訴人
      或劉火塗關於火水私坊餐廳之經營有股權之約定，已無永
      續經營之精神云云，核非可採。至張漢清另證稱：第一份
      合約時，大家是有想要繼續經營，系爭租約簽約時大家都
      已經要退股都離心離德，所以那時候根本沒有在談永續經
      營等語（見本院105年度重上字第521號卷第87頁反面），
      則係指張漢清於系爭租約簽訂時已經想退出經營，股東之
      間無法共同合作經營而言，非謂簽訂系爭租約時劉火塗無
      自行永續經營餐廳之意而與吳順輝合意不再如第一份租約
      賦予吳順輝永續經營權利，要無從據張漢清此部分之證述
      而為被上訴人不利之認定。
　⒌上訴人又辯稱：系爭租約有關優先承租權之約定，係指出租
    於第三人使用之情形，並不包括劉火塗將系爭房地收回自行
    使用之情形云云。然查，系爭租約第7條第6項約定之優先承
    租權，包含優先承租權及續約權，目的在保障吳順輝投入之
    建築成本等得以回收，解釋上自應包括劉火塗將系爭房地收
    回自用之情形。證人張漢清亦證稱：至於收回自用情形，以
    我們當時投入的資金那麼多，如果說要收回自用和當時的約
    定精神背離等語（見原審卷第120頁）。可認劉火塗縱將系
    爭房地收回自行使用，仍有違系爭租約第7條第6項之約定。
    上訴人此部分所辯，自不可採。
　⒍上訴人再辯稱：系爭租約第7條第6項並無續約次數限制，伊
    又不得調整租金，倘吳順輝有意續約，系爭租約即永遠存在
    ，並不合理云云。然系爭租約第5條第2項約定由吳順輝出資
    新增建物，包含火水私坊餐廳一、二樓及停車場共約1000坪
    ，均以劉火塗為起造人，於系爭租約終止或租賃期滿時，一
    切建築物及營業設備歸劉火塗所有，此與一般租約單純由出
    租人提供房地予承租人使用之情形不同，是在吳順輝依通常
    情形得以回收建築等成本前，承租與出租雙方約定賦予承租
    人吳順輝優先續租系爭房地之權利，未悖於公平合理，依私
    法自治及契約自由原則，應予容許。
　⒎依上各節，系爭租約第7條第6項所定優先承租之真意，應包
    括以系爭租約相同條件優先續租。又查，系爭租約所定租賃
    期限至104年4月5日屆滿（見原審卷第7頁），吳順輝依系爭
    租約第5條第2項約定，在租賃期限屆滿3個月以前，於103年
    8月18日先以書面即存證信函通知劉火塗及上訴人續約，已
    遭劉火塗及上訴人於103年9月22日表示拒絕期滿續約，有存
    證信函及送達回執存卷可查（見原審卷第11至13、14至15頁
    ），堪認劉火塗確有違反系爭租約第7條第6項約定之情事。
　㈡被上訴人依系爭租約第7條第6項及民法第1148條第1項規定，
    請求上訴人給付違約金3000萬元本息，有無理由？
　⒈按當事人得約定債務人於債務不履行時，應支付違約金。民
    法第250條第1項規定甚明。本件劉火塗與吳順輝簽訂系爭租
    約，其第7條第6項約定，系爭租約期滿時，劉火塗應無條件
    依第一份租約相同條件給予吳順輝優先承租續約之權利，如
    有違反，劉火塗需賠償吳順輝違約金6000萬元。而劉火塗於
    103年9月22日拒絕吳順輝期滿後續約，有違反系爭租約第7
    條第6項約定之情事，業經認定於前，劉火塗原應依系爭租
    約第7條第6項約定，負給付吳順輝違約金之責任，惟劉火塗
    於104年1月27日死亡，系爭租約之權利義務係由上訴人繼承
    ，為兩造所不爭（見本院更一卷第219至220頁），並有遺產
    分割協議書在卷可佐（見同卷第223頁），則吳順輝依系爭
    租約第7條第6項約定及民法第1148條第1項規定，並受民法
    第1153條第1項規定之限制，請求上訴人給付違約金3000萬
    元，並以上訴人繼承劉火塗所得遺產為限，負清償責任，原
    非全然無據。
　⒉然當事人約定契約不履行之違約金過高者，法院得依民法第2
    52條規定減至相當之數額。當事人約定之違約金是否過高，
    應以債務不履行債務，致債權人所受損害，為衡量之標準（
    見本件最高法院109年度台上字第3244號發回意旨）。經查
    ：
　  ⑴系爭租約第7條第6項約定：「六、租賃期間屆滿，甲方應
      無條件讓乙方擁有優先承租權，甲方應無條件依舊合約相
      同條件方式，承租給乙方，租賃調幅依原簽約之百分之零
      ，續約一次10年，若甲方違反，未讓乙方優先承租，甲方
      賠償乙方新台幣陸仟萬元整。」等語（見原審卷第7至9頁
      ），可知系爭租約之當事人欲以約定之違約金，作為劉火
      塗債務不履行造成吳順輝損害之賠償總額，核屬賠償性違
      約金，兩造誤此法律性質為懲罰性違約金云云（見本院更
      二卷第56至57頁），本院尚不受拘束（最高法院109年度
      台上字第746號判決意旨參照），先予指明。
　  ⑵查，吳順輝自99年6月17日調解後，取得火水私坊餐廳之全
      數股份，而劉火塗於103年9月22日拒絕吳順輝於系爭租約
      期滿後續訂租約，吳順輝自104年4月6日起因此無從再依
      租約使用系爭房地經營火水私坊餐廳，其所受損害即為續
      約可得享受之一切營利利益，故應以吳順輝如得依原訂計
      畫續約經營該餐廳，其可獲取之全部營業利益為估算。次
      查，火水私坊餐廳之營利事業名稱為火水私坊有限公司，
      於95年6月29日開業，自95年7月1日起至104年止每年全年
      所得額（即營業淨利+非營業收入總額-非營業損失及費用
      總額）依序為20萬1012元、29萬7654元、12萬8206元、12
      萬3434元、18萬4732元、23萬2925元、24萬6854元、26萬
      5931元、31萬9533元、9萬8234元，有火水私坊有限公司9
      5至104年度營利事業所得稅結算申報書相關資料附卷可稽
      （見本院更二卷第69至90頁），其中95年之所得期間係自
      當年7月1日起至12月31日止，僅有半年，應以兩倍數額估
      算全年可獲之所得額而為40萬2024元；104年所得期間僅
      至系爭租約期間屆滿即104年4月5日止，合計94日（不計
      租約終止當日），應依94日占104年全年日數比例估算104
      年全年可獲之所得額而為38萬1441元（98,234÷94×365=38
      1,441，小數點以下四捨五入，下同）。據此，吳順輝如
      得續約經營火水私坊餐廳，自104年4月6日起至114年4月5
      日止10年期間之所得額應與95年至104年之所得總額相當
      ，即為258萬2734元（402,024+297,654+128,206+123,434
      +184,732+232,925+246,854+265,931+319,533+381,441=2
      ,582,734），復考量吳順輝為經營火水私坊餐廳陸續投入
      千萬元以上資金，用於興築系爭房地，此據張漢清證述在
      卷（見原審卷第120頁），系爭建物（照片見原審卷第45
      至46頁、本院更二卷第153至163頁）於104年1月27日劉火
      塗死亡時課稅現值僅餘96萬100元（見本院更二卷第101頁
      ），該建物於104年4月5日系爭租約租期屆滿時價值應與
      此數額相當等各種客觀事實，及104年迄今之社會經濟狀
      況等一情狀，應認劉火塗與吳順約約定之違約金6000萬元
      ，及吳順輝請求給付違約金3000萬元，數額均屬過高，應
      酌減至360萬元，始為適當。
　  ⑶被上訴人雖主張：吳順輝已投入1400萬元用於興築系爭房
      地，加計購買上訴人之股份共計支出392萬元，所投入資
      金總計高達1792萬元，且火水私坊餐廳每月營業額有50萬
      元，經扣除以半數計之成本25萬元後，每月營業所得為25
      萬元，每年合計有300萬元之營業利益，以10年計算，則
      有3000萬元之獲利，此屬本件之營業損失云云。然查，吳
      順輝為經營火水私坊餐廳投入之資金（含興築系爭房地及
      購買股份權利），其數額多寡及系爭建物之價值於系爭租
      約租期屆滿時確定無法回收等情事，固得供作為酌減違約
      金之客觀事實參考，但吳順輝投入資金無法回收之原因甚
      多，舉凡投資過度、無效率、經營不善、景氣不佳及疫情
      影響等，不一而足，此縱其續約，亦難改變無法回收之情
      形，是其投入之資金多寡與劉火塗拒絕續約所生之營業利
      益損害之估算，尚無必然之關連。準此，吳順輝因遭拒絕
      續約所生之營業利益損害，仍應以火水私坊餐廳過去營業
      實績作為估算基礎，被上訴人以吳順輝投入之資金數額計
      算其續約遭拒之損害，核非可採。又被上訴人主張：火水
      私坊餐廳每月營業額50萬元，每月獲利至少25萬元云云，
      固據提出96年4月份總計表及96年5月10日股東會議紀錄為
      證（見本院更二卷第133、131頁）。然上訴人否認其此部
      分主張事實之真正，且查，火水私坊餐廳96年度營業收入
      為330萬7268元，有營利事業所得稅結算申報書在卷可查
      （見本院更二卷第73頁），該餐廳當年平均每月營業收入
      僅有27萬5606元（3,307,268÷12=275,606），是被上訴人
      提出之前揭總計表及會議紀錄雖分別記載火水私坊餐廳96
      年4月營業收入及盈利分別為68萬8760元及28萬5416元，
      縱屬實情，亦為單月現象，不能憑此推估10年之平均營業
      利益。被上訴人主張：火水私坊餐廳每月營業收入50萬元
      ，每月至少有25萬元之獲利，伊因續約遭拒之營業收入損
      失為3000萬元云云，即不足憑採。
　⒊末查，吳順輝於108年5月18日死亡，依民法第1148條規定，
    權利義務由其繼承人即被上訴人概括承受，被上訴人已合法
    聲明承受訴訟，自得請求上訴人給付違約金360萬元，並依
    民法第1153條第1項規定，以上訴人繼承劉火塗所得之遺產
    為限，負清償責任。
五、綜上所述，被上訴人依系爭租約第7條第6項及民法第1148條
    第1項規定，求為命上訴人給付360萬元及自起訴狀繕本送達
    翌日即104年5月14日（於104年5月13日送達，見原審卷第58
    頁）起至清償日止，按週年利率5%計算之利息，並以繼承劉
    火塗遺產所得為限，負清償責任部分，洵屬有據，應予准許
    ；逾此部分之請求，為無理由，應予駁回。從而，原審就超
    過上開應予准許部分，為上訴人敗訴之判決，自有未洽，上
    訴意旨指摘原判決此部分不當，求予廢棄改判，為有理由，
    爰由本院廢棄改判如主文第二項所示。至於上開應准許部分
    ，原審為上訴人敗訴之判決，並無不合。上訴人仍執陳詞，
    指摘原判決此部分不當，求予廢棄改判，為無理由，應駁回
    其上訴。
六、本件事證已臻明確，兩造其餘之攻擊或防禦方法及所用之證
    據，經本院斟酌後，認為均不足以影響本判決之結果，爰不
    逐一論列，併此敘明。
七、據上論結，本件上訴為一部有理由，一部為無理由。依民事
    訴訟法第450條、第449條第1項、第79條、第85條第2項，判
    決如主文。
中　　華　　民　　國　　110 　年　　9 　　月　　29　　日
                  民事第十四庭  
                        審判長法  官  蔡和憲
                              法  官  周珮琦
                              法  官  周群翔
正本係照原本作成。
如不服本判決，應於收受送達後20日內向本院提出上訴書狀，其
未表明上訴理由者，應於提出上訴後20日內向本院補提理由書狀
（均須按他造當事人之人數附繕本）上訴時應提出委任律師或具
有律師資格之人之委任狀；委任有律師資格者，另應附具律師資
格證書及釋明委任人與受任人有民事訴訟法第466 條之1第1項但
書或第2項所定關係之釋明文書影本。
中　　華　　民　　國　　110 　年　　9 　　月　　29　　日
　　
　　　　　　　　　　　　　　  書記官  秦千瑜